臺灣高等法院臺南分院民事判決
110年度上易字第130號
上  訴  人  陳秀禎  
被上訴  人  周直雄即中美當鋪

訴訟代理人  周明杰  
上列當事人間請求返還借款事件，上訴人對於民國（下同）110
年3月4日臺灣臺南地方法院109年度訴字第1713號第一審判決提
起上訴，本院於110年9月1日言詞辯論終結，判決如下：
    主  文
原判決關於命上訴人給付遲延利息超過自109年12月7日起算部分
，及該部分假執行宣告，暨該部分訴訟費用之裁判均廢棄。
上開廢棄部分，被上訴人在第一審之訴及假執行之聲請均駁回。
其餘上訴駁回。 
第一審（廢棄部分）及第二審訴訟費用，由上訴人負擔。
    事實及理由
一、被上訴人主張：上訴人分別於103年12月19日、104年10月12
    日，以其名下汽車為質押，向被上訴人借款新臺幣（下同）
    600,000元、300,000元，合計共900,000元（下稱系爭借款
    ），因兩造就系爭借款未約定償還日期，經被上訴人一再向
    上訴人催討債務，上訴人迄未清償。被上訴人爰依消費借貸
    之法律關係，起訴請求上訴人給付900,000元，及自起訴狀
    繕本送達翌日起至清償日止之法定遲延利息，原審判決並無
    違誤，上訴並無理由等語，並聲明：上訴駁回。
二、上訴人則辯以：系爭借款係訴外人洪榮發向中美當舖所借貸
    ，亦係由洪榮發與訴外人周明杰（周直雄之子）洽談利息計
    算及還款事宜，上訴人僅單純為連帶保證人。嗣被上訴人於
    107年2月12日，以上訴人積欠其利息及本金共2,500,000元
    ，要求洪榮發及上訴人共同簽發如原判決附表二所示之本票
    （下稱2,500,000元本票），並要求上訴人將坐落臺南市○區
    ○○段000000地號土地及其上同段000建號建物（門牌號碼：○
    區○○街000巷00號，下合稱系爭房地）辦理抵押設定登記予
    被上訴人。後因洪榮發未按時清償債務，經被上訴人就系爭
    房地聲請拍賣抵押物而為強制執行，被上訴人業已全部受償
    ，並無不足額，足認上訴人並無積欠被上訴人任何債務等語
    。並聲明：㈠原判決廢棄。㈡被上訴人於第一審之訴駁回。
三、本件經整理兩造不爭執事項，及依民事訴訟法第463條準用
    同法第270條之1第1項第3款規定整理並協議簡化兩造爭點如
    下：
  ㈠不爭執事項：
  ⒈上訴人有簽發如原判決附表一所示之本票（下稱系爭本票2紙
    ）及原審卷第21-23頁所示之授權書（下稱系爭授權書）。
  ⒉上訴人有於原審卷第87-91頁之103年12月19日汽車買賣合約
    書、押當車輛借用保管切結書、車輛轉讓契約書、借款合約
    上簽名並按捺指印（其中車輛轉讓契約書上有600,000元之
    記載；上開書據下合稱103年12月19日書據）；於原審卷第9
    3-97頁之104年10月12日汽車買賣合約書、押當車輛借用保
    管切結書、車輛轉讓契約書、借款合約上簽名並按捺指印（
    其中借款合約上有300,000元之記載；上開書據下合稱104年
    10月12日書據）。以上之押當車輛借用保管切結書、車輛轉
    讓契約書之連帶債務人欄、見證人欄上各有洪榮發之簽名及
    指印。
  ⒊兩造於107年2月12日簽立抵押權設定契約書，約定以上訴人
    所有之系爭房地設立擔保權利總金額為3,000,000元之最高
    限額抵押權並登記予被上訴人（下稱系爭抵押權設定登記）
    。
  ⒋被上訴人於108年1月4日執2,500,000元本票及原審卷第121、
    125、129頁所示之授權書（下稱2,500,000元授權書）向臺
    灣臺南地方法院（下稱臺南地院）聲請對上訴人為強制執行
    ，經臺南地院以108年度司票字第51號裁定准予強制執行（
    下稱第51號本票裁定）。嗣被上訴人執第51號本票裁定及確
    定證明書向臺南地院民事執行處（下稱執行法院）聲請對系
    爭房地為強制執行，經執行法院以108年度司執字第19504號
    受理在案（下稱第19504號執行事件）；系爭房地於108年10
    月8日經執行法院以價金6,853,000元拍定並做成分配表，於
    109年3月6日實施分配在案，被上訴人獲分配金額為2,716,2
    00元；周明杰於108年1月4日執被上訴人所轉讓之系爭本票2
    紙，向臺南地院聲請對上訴人為強制執行，經該院以108年
    司票字第56號裁定准予強制執行（下稱第56號本票裁定），
    周明杰執第56號本票裁定及確定證明書向執行法院聲請對上
    訴人之財產為強制執行，經執行法院以108年度司執字第101
    291號受理（下稱第101291號執行事件），並於108年10月29
    日併入第19504號執行事件辦理。周明杰獲分配金額為57,21
    8元，並發給108年度司執字第089751號債權憑證（下稱系爭
    債權憑證）。
  ⒌周明杰復於109年5月1日執系爭債權憑證向臺南地院聲請對上
    訴人所有坐落臺南市○區○○段000地號土地，權利範圍1/8、
    同段000地號土地，權利範圍1/16、及坐落其上同段000建號
    建物，權利範圍1/8（門牌號碼：臺南市○區○○○路○段000巷0
    0號）為強制執行，經執行法院以109年度司執字第40703號
    受理（下稱第40703號執行事件），並於109年5月6日併入10
    8年執字第99476號強制執行事件辦理（下稱第99476號執行
    事件）。嗣上訴人向臺南地院對周明杰提起債務人異議之訴
    ，經臺南地院109年度訴字第983號以系爭本票2紙債權請求
    權已罹於時效，周明杰不得再執以向上訴人主張票據權利為
    由，判決第40703號執行事件應予撤銷並確定在案（下稱第9
    83號民事事件）。
　㈡爭執事項： 　
    被上訴人依消費借貸關係向上訴人請求給付系爭借款本息，
    有無理由？
四、本院得心證之理由：
  ㈠按當事人主張有利於己之事實者，就其事實有舉證之責任，
    民事訴訟法第277條前段定有明文。次按稱消費借貸者，謂
    當事人一方移轉金錢或其他代替物之所有權於他方，而約定
    他方以種類、品質、數量相同之物返還之契約，民法第474
    條第1項定有明文。依此規定，消費借貸契約，於當事人間
    必本於借貸之意思合致，而有移轉金錢或其他代替物之所有
    權於他方之行為，始得當之。倘當事人主張與他方有消費借
    貸關係存在，自應依民事訴訟法第277條規定，就該借貸意
    思互相表示合致，及本於借貸之意思而移轉金錢或其他代替
    物之所有權於他方之事實，均負舉證之責。
　㈡經查：　
  ⒈被上訴人主張兩造間有系爭借款之消費借貸關係存在乙節，
    業據其提出系爭本票2紙、系爭授權書、103年12月19日書據
    、104年10月12日書據（見原審卷第21-24、87-97頁）為證
    ，上訴人就上開票據、文件之真正均不爭執（見不爭執事項
    ⒈、⒉），堪認上開票據、文件為真正。
  ⒉觀諸系爭授權書已載明：「茲本人陳秀禎向中美當鋪借款新
    臺幣陸拾萬元正。現金已當面點交無誤，雙方言明利息以每
    月貳分計算，若未依約繳交利息或清償本金，本人同意提供
    已簽具姓名之本票票號□（註：空白；以下□均係指空白）
    由中美當鋪填寫實際日期送交法院處理，絕無異議！立書人
    ：陳秀禎。中華民國103年12月19日」、「茲本人陳秀禎向
    中美當鋪借款新臺幣參拾萬元正。現金已當面點交無誤，雙
    方言明利息以每月貳分計算，若未依約繳交利息或清償本金
    ，本人同意提供已簽具姓名之本票票號□由中美當鋪填寫實
    際日期送交法院處理，絕無異議！立書人：陳秀禎。中華民
    國104年10月12日」，核與借款合約上載明係上訴人向中美
    當鋪借貸，系爭本票2紙之發票人均係上訴人，103年12月19
    日書據、104年10月12日書據之簽約主體均係上訴人等情均
    屬相符。則上訴人既於上開文件載明擔任借款人，足見系爭
    借款之消費借貸關係乃存在於兩造之間。上訴人雖辯稱：系
    爭借款係洪榮發向中美當舖所借貸，上訴人僅單純為連帶保
    證人等語，然為被上訴人所否認，且洪榮發於借款合約、車
    輛轉讓契約書上係擔任見證人，另於押當車輛借用保管切結
    書係擔任連帶債務人，均非借款人，此明顯與上訴人所辯不
    符。上訴人就其所辯復未舉證以實其說，上訴人上開所辯，
    自不足採。
　⒊再者，上訴人於系爭授權書已載明其已受領款項，且其對系
    爭授權書之真正不爭執，已如前述，堪認被上訴人就此已盡
    其舉證責任。上訴人雖辯稱：被上訴人是將系爭借款交付洪
    榮發等語，但其不爭執係與洪榮發一同前往借款，系爭授權
    書是其所親簽等語（見原審卷第75頁筆錄）。上訴人就其所
    辯復未舉證以實其說，上訴人上開所辯，亦不足採。
　⒋綜上，兩造間就系爭借款確有消費借貸之意思表示相互一致
    ，且被上訴人亦有交付系爭借款予上訴人，是以被上訴人主
    張兩造間有系爭借款之消費借貸關係存在乙節，應屬可採。
　㈢關於上訴人辯稱其已清償系爭借款等語，並不足採：
　⒈上訴人辯稱：上訴人以系爭房地設定抵押權予被上訴人，擔
    保上訴人積欠被上訴人之全部債權，被上訴人在第19504號
    執行事件中，已拍賣系爭房地，並受償2,716,200元，系爭
    借款已全部清償等語。然為被上訴人所否認，自應由上訴人
    就此有利於己之事實負舉證責任。
　⒉經查：
　⑴兩造對系爭抵押權設定登記、2,500,000元授權書、第51號本
    票裁定、第19504號執行事件、第56號本票裁定、第101291
    號執行事件、系爭債權憑證、第40703號執行事件、第99476
    號執行事件、第983號民事事件等經過及內容均不爭執（見
    不爭執事項⒊至⒌），且有上訴人提出上開民事裁定及確定證
    明書、系爭債權憑證、2,500,000元本票及授權書、系爭抵
    押權設定契約書、分配表（見原審卷第53-69、117-135頁）
    為證，復經本院依職權調取上開事件卷宗核閱無誤，堪信為
    真實。
　⑵系爭借款之時間為103年12月19日、104年10月12日，上訴人
    並簽發系爭本票2紙，然被上訴人在第19504號執行事件，提
    出之債權憑證為2,500,000元本票，與本件上訴人積欠之系
    爭借款之日期、金額及系爭本票2紙之票面金額、發票日期
    均不相同，上訴人辯稱系爭借款債務包含在2,500,000元本
    票債務中等語，並無證據足資證明，不足採信。
　⑶參以第19504號執行事件為被上訴人以第51號本票裁定為執行
    名義而聲請執行，如周明杰所持之第56號本票裁定與2,500,
    000元本票係同一筆債權，上訴人應無可能讓被上訴人、周
    明杰在同一強制執行程序中分別受償而無異議，蓋依上訴人
    之主張，被上訴人之2,500,000元債權已經全部受償，則持
    相同債權憑據之周明杰豈能重複受償？然上訴人在上開執行
    程序中，對於執行法院將拍賣系爭房地所得6,853,000元，
    其中2,716,200元分配被上訴人、57,218元分配周明杰，周
    明杰分配不足額部分並發給債權憑證，並無異議，足證系爭
    本票2紙與2,500,000元本票債權並非同一，上訴人抗辯被上
    訴人受償2,716,200元已包含系爭借款債權等語，尚無可採
    。
　⑷至於第983號民事事件雖判決周明杰應將自第19504號執行事
    件受領之執行分配款57,218元返還上訴人，但其判決理由記
    載係因上訴人為時效抗辯之故，並非因系爭借款債務已清償
    ，況被上訴人亦非該判決之當事人，是第983號民事判決不
    能為有利上訴人之認定。上訴人抗辯稱系爭借款之債權已因
    清償而消滅等語，尚難採信。
　⑸此外，上訴人未能舉證證明有何清償之情事，上訴人抗辯系
    爭借款債務已清償，為無理由。
  ㈣末按借用人應於約定期限內，返還與借用物種類、品質、數
    量相同之物。未定返還期限者，借用人得隨時返還，貸與人
    亦得定1個月以上之相當期限，催告返還；遲延之債務，以
    支付金錢為標的者，債權人得請求依法定利率計算之遲延利
    息，民法第478條、第233條第1項前段分別定有明文。所謂
    貸與人得定1個月以上之相當期限催告返還，雖非謂貸與人
    之催告必須定有期限，惟須貸與人有催告之事實，且催告後
    「已逾1個月以上相當期限」者，借用人始有返還借用物之
    義務。系爭借款屬未定清償期，被上訴人以民事起訴狀繕本
    之送達代催告，自必待訴狀繕本送達逾1個月以上，上訴人
    始負遲延責任。經查，被上訴人起訴請求上訴人給付系爭借
    款及法定遲延利息，起訴狀繕本已於109年11月6日送達上訴
    人（見原審卷第17頁起訴狀、第41頁送達證書），該催告雖
    未附有期限，但迄今已逾1個月以上，自應認被上訴人已為
    上開規定之催告，依上說明，上訴人應自受催告日起1個月
    即同年12月6日之後負遲延責任。又兩造約定系爭借款利息
    為每月2分計算，此有系爭授權書可稽，再上訴人自承其自1
    08年之後即未再繳納利息等語（見原審卷第78頁筆錄），被
    上訴人就超過法定最高利率部分固無請求權，惟被上訴人僅
    請求按週年利率5%計算自無不可。則被上訴人請求上訴人給
    付系爭借款，及自109年12月7日起至清償日止，按週年利率
    5%計算之利息，為有理由，逾此部分之請求，即屬無據，尚
    難准許。
五、綜上所述，被上訴人依消費借貸之法律關係，請求上訴人給
    付900,000元，及自109年12月7日起至清償日止，按週年利
    率5%計算之利息，為有理由，應予准許，逾此部分之請求，
    為無理由，不應准許。原審就超過上開應予准許部分，為上
    訴人敗訴之判決，並為假執行之宣告，自有未洽，上訴意旨
    指摘原判決此部分不當，求予廢棄改判，為有理由，爰由本
    院廢棄改判如主文第2項所示。至於上開應准許部分，原審
    為上訴人敗訴之判決，並無不合。上訴人仍執陳詞，指摘原
    判決此部分不當，求予廢棄改判，為無理由，應駁回其上訴
    。
六、本件事證已臻明確，兩造其餘之攻擊或防禦方法及所用之證
    據，經本院斟酌後，認為均不足以影響本判決之結果，爰不
    逐一論列，附此敘明。
七、據上論結，本件上訴為一部有理由，一部無理由，依民事訴
    訟法第450條、第449條第1項、第79條，判決如主文。
中　　華　　民　　國　　110 　年　　9 　　月　　22　　日
                  民事第一庭  審判長法  官  高榮宏

                                    法  官  蔡孟珊

                                    法  官  黃瑪玲
上為正本係照原本作成。
不得上訴。　　　　　　　　　　　　　　
中　　華　　民　　國　　110 　年　　9 　　月　　22　　日

                                    書記官  蘭鈺婷